臺灣高雄地方法院民事判決　　　　　　　 95年度訴字第369號
原　　　告　戊○○
訴訟代理人　洪士宏律師
　　　　　　林易玫律師
被　　　告　丙○○
訴訟代理人　李清輝律師
複 代理 人　庚○○
　　　　　　　　　　　3
　　　　　　乙○○
被　　　告　己○○○
　　　　　　丁○○
　　　　　　甲○○○
當事人間返還不當得利事件，本院於民國96年7 月2 日言詞辯論
終結，判決如下：
    主  文
兩造公同共有如附表三所示被繼承人黃金來之遺產准予分割，並
依附表四所示之分割方法分割。
原告其餘之訴駁回。
訴訟費用由被告負擔五分之四，餘由原告負擔。
原告假執行之聲請駁回。
    事實及理由
一、本件被告己○○○、丁○○、甲○○○經合法通知，未於最
    後言詞辯論期日到場，核無民事訴訟法第386 條各款所列情
    形，爰依原告聲請，由其一造辯論而為判決。
二、原告主張：原告及被告丙○○、丁○○、甲○○○均為被繼
    承人黃金來之子女，被告己○○○為黃金來之配偶。黃金來
    生前將出租名下土地所得租金供作家族事務支出使用，並自
    民國88年5 月11日起委由被告丙○○管理此筆家用款，且黃
    金來生前為求節稅，於91年間委由被告丙○○出售其名下高
    雄市○○區○○段275 地號土地，並購買高雄市○鎮區○○
    段863 地號等34筆土地，嗣黃金來死亡後，再以該34筆土地
    抵繳遺產稅。迄至92年1 月份，被告丙○○所管理之上開家
    用款，連同其處理上開售地、購地事宜後之差額款，尚有結
    餘新台幣（下同）9,252,111 元，加上92年2 月至4 月之租
    金收入242,250 元、92年新福四小段19地號土地之地價稅收
    入35,957元，扣除如附表一所示之支出款後，尚餘6,850,96
    3 元，而黃金來已於92年8 月30日死亡，黃金來與被告丙○○間之委任關係已終止，上開款項應由兩造共同繼承，詎被
    告丙○○拒將上開餘款分配其他繼承人，其占有上開餘款並
    無法律上之原因，爰依民法第1164條遺產分割及第179 條不
    當得利之法律關係，請求判命將上開兩造公同共有之遺產債
    權6,850,963 元按應繼分比例分割，及被告丙○○應給付原
    告1,370,192 元，及自原告95年10月14日陳述意見狀送達被
    告丙○○之翌日起至清償日止，按年利率5%計算之利息，並
    陳明願供擔保請准宣告假執行。
三、被告則以：黃金來原本係將家用款委由原告管理，迄至88年
    5 月11日起，始改由被告丙○○管理。於原告管帳期間，黃
    金來、被告己○○○均將其等之高雄市農會存摺及印章交由
    原告運用，詎原告於改由被告丙○○管帳時，並未將上開存
    摺、印章交付，且於89年至91年間，於黃金來帳戶內總計70
    0 萬元之定期存款到期而分別存入黃金來、被告己○○○帳
    戶後，擅自提領存入黃金來上開帳戶內之370 萬元，此370
    萬元乃黃金來對原告之不當得利債權，亦應屬黃金來之遺產
    。又出售福民段275 地號土地與購買高雄市○鎮區○○段86
    3 地號等34筆土地之差價，既已列為黃金來之遺產，則出售
    福民段275 地號土地所生之土地增值稅1,690,136 元，即應
    按應繼分比例由各繼承人負擔；另被告丙○○為兩造節省遺
    產稅31,985,505元，可請求上開遺產稅10% 之報酬3,198,55
    0 元，此報酬應自黃金來遺產中扣除；被告丙○○在黃金來
    過世後，曾帶被告己○○○出遊，支出12萬元，亦應由上開
    遺產中扣除；另原屬黃金來之福民段279 地號土地，在黃金
    來生前即出租予他人，出租當時已收取押金10萬元，約定於
    97年4 月30日租期屆滿時退還，此筆10萬元之租地押金，亦
    應由各繼承人負擔。再者，高雄市○○區○○路488 、490
    、492 、494 號四棟房屋係由被告丁○○負責設計、監造，
    黃金來當初表示由四名子女各分得1 棟，然房子蓋好後，原
    告取得其中2 棟之所有權，被告丁○○則未取得，被告丙○○乃自上述為節稅而售地、購地之餘款中，給付被告丁○○
    1,344,083 元，作為被告丁○○出力蓋房子之報酬；另93年
    間被告己○○○跌倒，均由被告甲○○○照顧，被告丙○○
    乃自上述家用款中給付40萬元予被告甲○○○。綜上，黃金
    來之遺產總額為13,290,318元，附表一、二所示款項均屬應
    自遺產中扣除之支出，原告提起本件訴訟並無理由，爰聲明
    請求駁回原告之訴。
四、兩造不爭執之事項：
  (一)黃金來已於92年8 月30日死亡，原告、被告丙○○、丁○○
    、甲○○○均為其子女，被告己○○○則為其配偶，5 人均
    未拋棄繼承，黃金來之遺產，除已立遺囑部分外，應由兩造
    按應繼分比例即5 分之1 繼承。
  (二)黃金來生前將出租名下土地所得租金供作家族事務支出使用
    ，此筆家用款原係由原告管理，自88年5 月11日起始由被告
    丙○○管理迄今，且黃金來生前為求節稅，於91年間委由被
    告丙○○出售其名下高雄市○○區○○段275 地號土地，並
    購買高雄市○鎮區○○段863 地號等34筆土地，嗣黃金來死
    亡後，再以該34筆土地抵繳遺產稅。迄至92年1 月份，被告
    丙○○所管理之上開家用款，連同其處理上開售地、購地事
    宜後之差額款，尚有結餘9,252,111 元，另有92年2 月至4
    月份之租金收入242,250 元、92年新福四小段19地號土地之
    地價稅收入35,957元入帳。
  (三)附表一所示支出款項，兩造同意自黃金來之遺產中扣除。
  (四)原告曾於89年至91年間，於黃金來之高雄市農會帳戶內總計
    700 萬元之定期存款到期而分別存入黃金來、被告己○○○
    帳戶後，提領存入黃金來上開帳戶內之370萬元。
五、本件之爭點為：(一)原告自黃金來帳戶內所提領之370 萬元，
    是否屬黃金來對原告之債權，而屬黃金來之遺產？(二)附表二
    所示之款項，應否以黃金來之遺產支付？或屬黃金來之債務
    ，應由全體繼承人負擔？茲分述本院之判斷如下：
  (一)原告自黃金來帳戶內所提領之370 萬元，是否屬黃金來對原
    告之債權，而為黃金來之遺產？
    按當事人主張有利於己之事實者，就其事實有舉證之責任，
    民事訴訟法第277 條前段定有明文。原告曾於89年至91年間
    ，自黃金來高雄市農會帳戶提領總計370 萬元之情，為兩造
    所不爭執，堪信為真實。至原告主張其於提領後已將所提領
    之款項交予黃金來之事實，為被告所否認，而上開370 萬元
    乃原告所提領，非黃金來親自提領之情，既已認定如前，則
    原告就已交付370 萬元予黃金來之有利於己之事實，即應負
    舉證之責。惟原告就已將所提領之370 萬元交付予黃金來之
    事實，於本院審理中並未舉證證明之，是原告主張此筆370
    萬元係供黃金來花用云云，不足採信。原告自黃金來高雄市
    農會帳戶提領370 萬元後，既未將之交付予黃金來，則其受
    領370 萬元即屬無法律上之原因而受有利益，並致黃金來受
    有損害，是以，被告抗辯黃金來對原告有370 萬元之不當得
    利債權存在等語，即屬有據。
  (二)附表二所示之款項，應否以黃金來之遺產支付？或屬黃金來
    之債務而應由全體繼承人負擔？
    1.按繼承人自繼承開始時，除本法另有規定外，承受被繼承
      人財產上之一切權利、義務；關於遺產管理、分割及執行
      遺囑之費用，由遺產中支付之；繼承人有數人時，在分割
      遺產前，各繼承人對於遺產全部為公同共有；繼承人對於
      被繼承人之債務負連帶責任；繼承人相互間對於被繼承人
      之債務，除另有約定外，按期應繼分比例負擔之，民法第
      1148條、第1150條、第1151條、第1153條第1 項、第2 項
      分別定有明文。
    2.被告抗辯高雄市○○區○○路488 、490 、492 、494 號
      四棟房屋係由被告丁○○負責設計、監造，原本應由黃金
      來之四名子女各分得1 棟，然房子蓋好後，原告取得其中
      2 棟之所有權，被告丁○○則未取得，自應由家用款中支
      付被告丁○○出力蓋房子之報酬云云，固提出建物及土地
      所有權狀、高雄市政府工務局使用執照、建造執照為證，
      然依被告所陳支付被告丁○○出力蓋屋之報酬（即附表二
      編號1 所示款項）之緣由，及被告丙○○於本院審理中陳
      稱：「‧‧‧‧‧‧因為土地處理完之後還剩下一些錢，
      且丁○○並沒有分配到房子，所以我就將這筆錢分配給丁○○，作為他出力蓋房子的錢」等語，已足認此筆款項並
      非關於遺產管理、分割及執行遺囑之費用，且係被告丙○○於黃金來死亡後，因先前為黃金來處理節稅售地、購地
      事宜仍有餘款，而自行決定支付被告丁○○此筆款項，亦
      難認屬黃金來之債務，是以，被告抗辯附表二編號1 所示
      款項應自黃金來之遺產債權中扣除云云，洵屬無據。
    3.被告復抗辯於93年間被告己○○○跌倒，均由被告甲○○○照顧，乃自家用款中給付40萬元予被告甲○○○，另被
      告丙○○於黃金來死亡後，曾帶被告己○○○出遊，支出
      12萬元，此二筆款項（即附表二編號2 、3 所示款項）應
      以黃金來遺產支付云云，然此二筆費用均係黃金來死後所
      發生，非黃金來之債務甚明，且非遺產管理、分割及執行
      遺囑之費用，是被告此部分之抗辯亦屬無據。
    4.被告又抗辯被告丙○○為兩造節省遺產稅31,985,505元，
      可請求上開遺產稅10% 之報酬3,198,550 元，此報酬應自
      黃金來遺產中扣除云云。查被告丙○○係於91年間受黃金
      來之委託處理節稅事宜，被告丙○○乃於91年11月18日將
      高雄市○○區○○段275 地號土地出售予訴外人楊合良，
      而以此售地款購買高雄市○鎮區○○段863 地號等34筆土
      地等情，為兩造所不爭執，並有土地異動索引資料、黃金
      來之遺囑書所附之財產目錄附卷可稽，足認被告丙○○至
      遲於91年12月21日黃金來書立遺囑時，已將此委任事務處
      理完畢。又被告丙○○於92年8 月30日黃金來死亡前，未
      曾向黃金來請求給付報酬，係於94、95年間始在家用款收
      入支出明細上列載遺產稅節稅費用3,598,000 元一節，有
      被告丙○○出具之家用款收入支出明細在卷可稽（本院卷
      第38頁），且為兩造所不爭執。則由被告丙○○於91年底
      處理節稅事宜完畢後，未曾向黃金來請求給付委任報酬，
      於黃金來死亡後，亦係迄至94、95年間始在家用款收入支
      出明細上列載遺產稅節稅費用，向黃金來之其他繼承人表
      示此筆費用應由家用款中支出等情，應足認當初被告丙○○係無償為黃金來處理上開事務，是以，被告抗辯被告丙○○為黃金來處理節稅事務之報酬應自黃金來遺產扣除云
      云，尚屬無據。
    5.再被告抗辯黃金來生前將其名下高雄市○○區○○段279
      地號土地出租予他人，出租當時已收取押金10萬元，約定
      於97年4 月30日租期屆滿時退還，此筆10萬元之租地押金
      應由全部繼承人負擔云云。惟查，黃金來生前已書立遺囑
      ，將其名下之不動產分配予兩造，上開土地係分配予被告
      丁○○，於黃金來死亡後，兩造即依黃金來之遺囑辦妥不
      動產之繼承登記等情，有遺囑書附卷可稽（本院卷第34至
      37頁），且為兩造所不爭執，黃金來既已書立遺囑將名下
      不動產分由兩造各自取得所有權，其用意應係在使繼承人
      得獨立使用收益所繼承之不動產，是因出租上開土地所生
      之權利義務，亦應由繼承上開土地之被告丁○○繼承，始
      符合黃金來書立遺囑分配不動產之用意。上開不動產之租
      賃關係既已由被告丁○○繼承，則租期屆滿退還押租金即
      屬被告丁○○之義務，尚難認應由黃金來之繼承人共同負
      擔，是以，被告抗辯附表二編號6 之押租金10萬元屬黃金
      來之債務，應由全部繼承人負擔云云，洵屬無據。
    6.至被告抗辯被告丙○○因受黃金來委託處理節稅事宜，出
      售高雄市○○區○○段275 地號土地，於94年10月28日補
      繳土地增值稅1,690,136 元（即附表二編號5 所示款項）
      ，此筆費用應按應繼分比例由各繼承人負擔等情，業據被
      告提出高雄市稅捐稽徵處土地增值稅繳款書為證（本院卷
      第194 頁），原告對此文書之真正並不爭執，是被告丙○○確有因出售高雄市○○區○○段275 地號土地而繳納土
      地增值稅1,690,136 元一節，堪予認定。按受任人因處理
      委任事務，支出之必要費用，委任人應償還之，並付自支
      出時起之利息，民法第546 條第1 項定有明文。而黃金來
      生前為求節稅，曾於91年間委由被告丙○○出售高雄市○○區○○段275 地號土地，並購買高雄市○鎮區○○段86
      3 地號等34筆土地，嗣黃金來死亡後，再以該34筆土地抵
      繳遺產稅等情，為原告所是認，則被告丙○○為黃金來處
      理節稅事宜而出售上開土地所產生之土地增值稅，應認屬
      被告丙○○處理委任事務所支出之必要費用，依上開規定
      ，黃金來負有償還之義務。而此筆土地增值稅係於黃金來
      死亡後之94年10月28日始由被告丙○○補繳之情，已認定
      如前，則黃金來之繼承人就此筆黃金來本應負擔之債務，
      即負有連帶清償之責。是以，被告抗辯附表二編號5 所示
      土地增值稅款應由兩造按應繼分比例負擔等語，洵屬有據
      。
  (三)綜上所述，本件黃金來之遺產計有：
    1.黃金來對原告之370 萬元債權。
    2.黃金來死亡後，仍由被告丙○○以家用款名義管理之部分
      ：迄至92年1 月份此部分之結餘款為9,252,111 元（含辦
      理節稅售地購地後之差額款），加上92年2 月至4 月之租
      金收入242,250 元、92年新福四小段19地號土地之地價稅
      收入35,957元，扣除兩造所同意扣除之如附表一所示款項
      2,679,355 元，再扣除應由兩造按應繼分比例負擔之如附
      表二編號5 所示土地增值稅款1,690,136 元，總計此部分
      之遺產數額為5,160,827 元（計算式：9,530,318 －2,67
      9,355 －1,690,13 6＝5,160,827 )。
六、按繼承人得隨時請求分割遺產，但法律另有規定或契約另有
    訂定者，不在此限，民法第1164條定有明文。原告及被告丙○○、丁○○、甲○○○均係黃金來之第一順位繼承人，且
    親等相同，被告己○○○則為黃金來之配偶，依民法第1144
    條第1 款之規定，兩造之每人應繼分各為5 分之1 ，而黃金
    來之上開遺產並無法律規定或契約約定不得分割之情事，則
    原告請求分割，即屬有據。又本件黃金來之遺產範圍為：黃
    金來對原告之債權370 萬元，及由被告丙○○以家用款名義
    管理之5,160,827 元，合計8,860,827 元，而兩造之應繼分
    各為5 分之1 ，即應各分得1,772,165 元（小數點以下捨去
    ）。惟按繼承人中如對於被繼承人負有債務者，於遺產分割
    時，應按其債務數額由該繼承人之應繼分內扣還，民法第11
    72條定有明文，原告對黃金來有370 萬元之債務，已如前述
    ，則原告應扣還之金額為370 萬元，而以原告之應繼分1,77
    2,165 元扣還後，尚超過1,927,835 元，原告既尚須將此超
    過其應繼分1,927,835 元部分歸還予黃金來之遺產，則其就
    由被告丙○○以家用款名義管理之5,160,827 元部分，即無
    受分配之權利。是以，本件黃金來之遺產中由被告丙○○以
    家用款名義管理之5,160,827 元部分，及自原告之應繼分扣
    還原告對黃金來之債務370 萬元後尚超出之1,927,835 元債
    務部分，應由被告4 人均分，即被告就丙○○以家用款名義
    管理部分之遺產各分得1,290,206 元（小數點以下捨去），
    並各分得對原告之債權481,958 元。
七、綜上所述，原告請求分割被繼承人黃金來如附表三所示之遺
    產，為有理由，應予准許，並分割如附表四所示。又原告對
    黃金來負有債務370 萬元，以原告之應繼分扣還後，此債務
    額尚超出原告之應繼分1,927,835 元，原告就被告丙○○以
    家用款名義管理黃金來遺產已無受分配之權，從而，原告請
    求被告丙○○給付1,370,192 元，及自原告95年10月14日陳
    述意見狀送達被告丙○○之翌日起至清償日止，按年利率5%
    計算之利息，為無理由，應予駁回。原告請求被告丙○○給
    付部分既經本院判決駁回，則其假執行之聲請即失所依附，
    應併與駁回。
八、原告係因兩造就被繼承人黃金來之遺產無法達成分割協議，
    而提起本件訴訟，其於訴訟進行中所提出之分割方案，為其
    伸張及防衛權利所必要，且兩造亦因本件財產之分割而均蒙
    其利，依上開說明，本件訴訟費用應由兩造按應繼分比例負
    擔始為公平。
九、結論：原告之訴為一部有理由、一部無理由，依民事訴訟法
    第385 條第1 項前段、第80條之1 、第85條第1 項，判決如
    主文。
中　　華　　民　　國　　96　　年　　7 　　月　　6 　　日
                  民事第二庭法　官　黃悅璇
正本係照原本作成。
如不服本判決，應於送達後20日內，向本院提出上訴狀並表明上
訴理由，如於本判決宣示後送達前提起上訴者，應於判決送達後
10日內補提上訴理由書（須附繕本）。
中　　華　　民　　國　　96　　年　　7 　　月　　6 　　日
                            書記官  吳慕瑩
附表一
┌──┬─────────────┬──────┐
│編號│項目                      │金額        │
├──┼─────────────┼──────┤
│1   │2月～8月奶粉、尿布        │   24,500元 │
├──┼─────────────┼──────┤
│2   │92、93年墓園管理費        │    8,000元 │
├──┼─────────────┼──────┤
│3   │新福四小段19-1地號土地鑑價│    4,000元 │
├──┼─────────────┼──────┤
│4   │新福四小段19-1地號地價差額│    8,165元 │
├──┼─────────────┼──────┤
│5   │92年地價稅                │  160,610元 │
├──┼─────────────┼──────┤
│6   │93年地價稅                │  179,988元 │
├──┼─────────────┼──────┤
│7   │購買冷氣機                │   18,000元 │
├──┼─────────────┼──────┤
│8   │購買己○○○住院用品      │   10,176元 │
├──┼─────────────┼──────┤
│9   │為己○○○購買氣墊床      │   15,000元 │
├──┼─────────────┼──────┤
│10  │為己○○○購買便器椅      │    2,500元 │
├──┼─────────────┼──────┤
│11  │93、94年墓園管理費        │    8,000元 │
├──┼─────────────┼──────┤
│12  │擇掃墓紅包                │    1,200元 │
├──┼─────────────┼──────┤
│13  │喪葬費                    │  802,752元 │
├──┼─────────────┼──────┤
│14  │遺產稅及繼承代辦費        │1,378,264元 │
├──┼─────────────┼──────┤
│15  │92年2月至94年1月紅百帖    │   30,600元 │
├──┼─────────────┼──────┤
│16  │訂作祖先牌位              │   15,000元 │
├──┼─────────────┼──────┤
│17  │94年2月至95年6月紅白帖    │    8,600元 │
├──┼─────────────┼──────┤
│18  │95年墓園管理費            │    4,000元 │
├──┴─────────────┴──────┤
│                         合計     2,679,355元 │
└───────────────────────┘
 附表二
┌──┬──────────────────┬──────┐
│編號│項目                                │金額        │
├──┼──────────────────┼──────┤
│1   │488、490 、492 、494 號房屋建造工資 │1,344,083元 │
├──┼──────────────────┼──────┤
│2   │分給甲○○○款項                    │   40,000元 │
├──┼──────────────────┼──────┤
│3   │母親生活費                          │  120,000元 │
├──┼──────────────────┼──────┤
│4   │丙○○辦理遺產稅節稅費用            │3,198,550元 │
├──┼──────────────────┼──────┤
│5   │福民段275地號土地增值稅             │1,690,136元 │
├──┼──────────────────┼──────┤
│6   │退還租地金                          │  100,000元 │
└──┴──────────────────┴──────┘
附表三：被繼承人黃金來之遺產
一、家用款新台幣伍佰壹拾陸萬零捌佰貳拾柒元。
二、被繼承人黃金來對原告之債權新台幣參佰柒拾萬元。
附表四：分割方法
一、家用款新台幣伍佰壹拾陸萬零捌佰貳拾柒元，由被告各分得
    新台幣壹佰貳拾玖萬零貳佰零陸元
二、被繼承人黃金來對原告之債權新台幣參佰柒拾萬元，以原告
    之應繼分新台幣壹佰柒拾柒萬貳仟壹佰陸拾伍元扣還後，尚
    餘壹佰玖拾貳萬柒仟捌佰參拾伍元，由被告各分得肆拾捌萬
    壹仟玖佰伍拾捌元。
